---
title: 'M2.951 - Tipologia i cicle de vida de les dades'
author: "Autors: Francisco J. Bastida López (fbastidal@uoc.edu) / Ivan Benaiges Trenchs (ibenaiges@uoc.edu)"
date: "Juny 2023"
output:
  html_document:
    highlight: default
    number_sections: yes
    theme: cosmo
    toc: yes
    toc_depth: 4
    includes:
      in_header: header.html
  word_document: default
  pdf_document:
    highlight: zenburn
    toc: yes
---

```{r setup, include=FALSE}
knitr::opts_chunk$set(echo = TRUE)
```

*****

**Descripció de la Pràctica a realitzar**

L’objectiu d’aquesta activitat serà el tractament d’un dataset, que pot ser el creat a la pràctica 1 o bé qualsevol dataset lliure disponible a Kaggle (https://www.kaggle.com).

Un exemple de dataset amb el qual podeu treballar és el “Heart Attack Analysis & Prediction dataset” (https://www.kaggle.com/datasets/rashikrahmanpritom/heart-attack-analysis-predictiondataset).

Important: si escolliu un dataset diferent al proposat és important que aquest contingui una àmplia varietat de dades numèriques i categòriques per poder fer una anàlisi més rica i poder respondre a les diferents preguntes plantejades a l’enunciat de la pràctica. Seguint les principals etapes d’un projecte analític, les diferents tasques a realitzar (i justificar) són les següents:

1. Descripció del dataset. Perquè és important i quina pregunta/problema pretén respondre?
2. Integració i selecció de les dades d’interès a analitzar. Pot ser el resultat d’addicionar diferents datasets o una subselecció útil de les dades originals, en base a l’objectiu que es vulgui aconseguir.
3. Neteja de les dades.
    3.1. Les dades contenen zeros o elements buits? Gestiona cadascun d’aquests casos.
    3.2. Identifica i gestiona els valors extrems.
4. Anàlisi de les dades.
    4.1. Selecció dels grups de dades que es volen analitzar/comparar (p. e., si es volen comparar grups de dades, quins són aquests grups i quins tipus d’anàlisi s’aplicaran?).
    4.2. Comprovació de la normalitat i homogeneïtat de la variància.
    4.3. Aplicació de proves estadístiques per comparar els grups de dades. En funció de les dades i de l’objectiu de l’estudi, aplicar proves de contrast d’hipòtesis, correlacions, regressions, etc. Aplicar almenys tres mètodes d’anàlisi diferents.
5. Representació dels resultats a partir de taules i gràfiques. Aquest apartat es pot respondre al llarg de la pràctica, sense la necessitat de concentrar totes les representacions en aquest punt de la pràctica.
6. Resolució del problema. A partir dels resultats obtinguts, quines són les conclusions? Els resultats permeten respondre al problema?
7. Codi. Cal adjuntar el codi, preferiblement en R, amb el que s’ha realitzat la neteja, anàlisi i representació de les dades. Si ho preferiu, també podeu treballar en Python.
8. Vídeo. Realitzar un breu vídeo explicatiu de la pràctica (màxim 10 minuts) on tots els integrants de l'equip expliquin amb les seves pròpies paraules el desenvolupament de la pràctica, basant-se en les preguntes de l'enunciat per a justificar i explicar el codi desenvolupat. Aquest vídeo s'haurà de lliurar a través d'un enllaç al Google Drive de la UOC (https://drive.google.com/…), juntament amb l’enllaç al repositori Git lliurat.


*****

# Descripció del dataset



# Integració i selecció de les dades d’interès a analitzar

Abans de començar, és necessari carregar el fitxer en un data frame que ens permeti treballar de forma còmode amb les dades:

```{r 1_carrega_joc_dades, echo=TRUE, message=FALSE, warning=FALSE}
# El joc de dades està conformat per un fitxer CSV, amb separació per comes i amb una capçalera, pel que carreguem el fitxer utilitzant la següent funció:
dfHeartAttack <- read.csv("..\\dataset\\heart.csv", header=TRUE)

# Mostrem la informació bàsica del data frame per comprovar si s'han de realitzar canvis a simple vista:
str(dfHeartAttack)
```



# Neteja de les dades


# Anàlisi de les dades


# Representació dels resultats a partir de taules i gràfiques


# Resolució del problema

